臺灣桃園地方法院民事判決　　　　　　　100年度訴字第432號
原　　　告　林富美
訴訟代理人　林裕籃
被　　　告　戴明春
　　　　　　戴明德
　　　　　　戴明健
　　　　　　戴秀華
共　　　同
訴訟代理人　楊志航律師
複 代理 人　曉君
　　　　　　賴品均
上列當事人間請求拆屋還地事件，於民國100 年11月16日言詞辯
論終結，本院判決如下：
    主      文
被告應將坐落桃園縣復興鄉○○段六四六之七五地號土地內如附
圖所示黃色部分面積三點五二平方公尺之鐵皮建物拆除，並將上
開所占用之土地返還原告。
訴訟費用由被告戴明春、戴明德各負擔九分之一，由被告戴明健
負擔九分之三，由被告戴秀華負擔九分之四。
    事實及理由
一、原告主張：
  (一)坐落桃園縣復興鄉○○段646-75地號土地（下稱系爭土地或
    646-75地號土地）為原告所有，與被告所有之同段646-70地
    號（下稱646-70地號）土地相鄰，詎被告無合法權源即占用
    原告之系爭土地，嗣經本院會同兩造及國土測繪中心派員至
    現場履勘鑑測，發現被告占用系爭土地搭蓋鐵皮建物如鑑定
    圖（即附圖）所示黃色部分面積為3.52平方公尺。又原告前
    已請求被告拆除該鐵皮建物及返還土地，惟被告均置之不理
    ，是原告自得依民法第767 條規定，請求被告拆除該鐵皮建
    物，將土地返還原告。
  (二)聲明：如主文第1 項所示。
二、被告抗辯略以：
  (一)被告父親戴家相（已歿）前於民國74年8 月20日即在646-70
    地號上興建門牌為「桃園縣復興鄉○○路274 號」（建號為
    復興鄉○○段75號）之房屋，當時業依規定辦理測量鑑界及
    建物保存登記。是縱經本院囑託鑑定測量後認有越界，惟自
    非因故意或過失而越界；且原告於87年間聲請土地測量時應
    即知被告房屋有越界情形，其知悉後始終未為異議，事隔多
    年方主張上情，依據民法第796 條之規定，原告自不得請求
    移去或變更被告之房屋。
  (二)又被告之房屋越界寬度僅數公分，是原告請求被告拆除房屋
    後所得之利益甚低，然若拆除房屋勢必造成被告須將樑柱側
    壁拆除重建，實質損害顯然大於原告所得之利益，依民法第
    796 條之1 規定，法院自得依職權審酌公共利益及當事人利
    益，免為越界部分全部或一部之移去或變更。
  (三)縱認被告越界建築為事實，然原告所能取得之利益甚低，被
    告所受損害極大，已如上述，是原告上開權利之行使，顯係
    以損害被告為主要目的，足認原告有權利濫用之禁止情形，
    應不予准許。
  (四)聲明：原告之訴駁回。
三、本院之判斷：
  (一)經查，系爭646-75地號土地為原告所有，另646-70地號土地
    目前登記為中華民國所有，管理者為行政院原住民委員會，
    被告4 人則均登記為646-70地號土地之地上權人（按因該地
    屬原住民保留地列管，待地上權期間屆滿，地上權人即可依
    法申請登記為所有權人，而被告4 人就此筆土地所登記之地
    上權存續期間，均業已於84年1 月21日屆滿，故實質上被告
    應可認屬646-70地號之所有權人；而被告戴明春、戴明德、
    戴明健及戴秀華所登記之應有部分，各為1/9 、1/9 、3/9
    及4/9 ）；又被告之父親戴家相（已於99年3 月21日過世）
    前於74年8 月20日曾在646-70地號土地上興建門牌號碼為「
    桃園縣復興鄉○○路274 號」（建號為復興鄉○○段75號，
    下稱75建號建物）之鋼鐵混凝土造房屋1 間，此鋼鐵混凝土
    造房屋並未越界占用原告系爭土地，惟其後被告父親另將64
    6-70土地之一部分出租給小吃店，並同意小吃店在其上搭建
    鐵皮建物使用（小吃店之租約已於97年結束，兩造均不爭執
    該鐵皮建物現屬被告所有），而此嗣後另行搭建之鐵皮建物
    （下稱系爭鐵皮建物），則越界占用原告系爭土地如附圖所
    示面積為3.52平方公尺之黃色區域部分；再者，原告曾於87
    年間、99年間向大溪地政事務所申請就系爭土地鑑界並經核
    發土地複丈成果圖等情，有676-75、646-70地號之土地登記
    謄本各1 份、地籍圖謄本1 份、大溪地政事務所99年11月22
    日99年溪測土字第163600號土地複丈成果圖1 份（見本院卷
    第9 頁至第15頁），被告提出之75建號之建物登記謄本、大
    溪地政事務所100 年2 月9 日函文各1 份（同卷第34、102
    頁）在卷可憑，並有大溪地政事務所於100 年7 月7 日函覆
    本院時所檢送之系爭土地申請複丈資料、75建號建物之建物
    測量成果圖等在卷可憑（同卷第51至73頁），復經本院會同
    兩造及國土測繪中心人員至現場履勘鑑測無誤，製有勘驗筆
    錄及國土測繪中心100 年10月14日測籍字第1000009354號函
    所附鑑定書圖（其鑑定圖即為本判決之附圖）等在卷可稽（
    見本院卷第84 至85 頁、第87至89頁），足信屬實。
  (二)原告主張：被告無權占有系爭土地等語，為被告所不否認，
    惟辯稱：系爭鐵皮建物越界建築已有數10年以上，原告曾於
    87年間申請鑑界，故早已知悉該情，依民法第796 條規定，
    原告知而不提出異議，自不得請求移去或變更建築物等語。
    經查：
  1.按所有人對於無權占有或侵奪其所有物者，得請求返還之，
    對於妨害其所有權者，得請求除去之，民法第767 條前段及
    中段定有明文。次按，修正前之民法第796 條規定：「土地
    所有人建築房屋逾越疆界者，鄰地所有人如知其越界而不即
    提出異議，不得請求移去或變更其建築物。但得請求土地所
    有人，以相當之價額，購買越界部分之土地，如有損害，並
    得請求賠償。」，此規定嗣於98年1 月23日修正公布為：「
    土地所有人建築房屋非因故意或重大過失逾越地界者，鄰地
    所有人如知其越界而不即提出異議，不得請求移去或變更其
    房屋。但土地所有人對於鄰地因此所受之損害，應支付償金
    （第1 項）。前項情形，鄰地所有人得請求土地所有人，以
    相當之價額購買越界部分之土地及因此形成之畸零地，其價
    額由當事人協定定之；不能協定者，得請求法院以判決定之
    （第2 項）。」，又該次民法修正並增訂第796 條之1 規定
    ：「土地所有人建築房屋逾越地界，鄰地所有人請求移去或
    變更時，法院得斟酌公共利益及當事人利益，免為全部或一
    部之移去或變更。但土地所有人故意逾越地界者，不適用之
    （第1 項）。前條第1 項但書及第2 項規定，於前項情形準
    用之（第2 項）。」及第796 條之2 規定：「前二條規定，
    於具有與房屋價值相當之其他建築物準用之。」，而上開修
    正及增訂之條文，均業於98年7 月23日施行，且依民法物權
    編施行法第8 條之3 之規定，於民法物權編修正施行前土地
    所有人建築房屋逾越地界，鄰地所有人請求移去或變更其房
    屋時，亦適用之，合先敘明。
  2.據上，土地所有人建築房屋逾越疆界者，依民法第796 條規
    定，鄰地所有人如知其越界而不即提出異議，固不得請求移
    去或變更其建築物，惟主張鄰地所有人知其越界而不即提出
    異議者，應就此項事實負舉證責任；而所謂知其越界，須鄰
    地所有人事實上知悉越界建築，方足當之，倘鄰地為法人所
    有者，則須其代表人或管理人知其情事，始能認為已知；另
    「知其越界」之知與不知，應就鄰地所有人之個人情事定之
    ，非決於客觀之情事（參照最高法院82年度台上字第1799號
    判決、83年度台上字第605 號判決及臺灣南投地方法院99年
    度訴字第169 號判決意旨）。關於本件鐵皮建物之興建時間
    ，被告戴明春先是陳稱：係於87年間，由當時646-70地號土
    地之承租人馬瀨小吃店自行在75建號建物旁所加蓋搭建，該
    小吃店現已未經營，由被告收回以為居住等語（見本院卷第
    25頁反面至第26頁之100 年4 月20日言詞辯論筆錄），嗣又
    稱：係於80年間在646-70地號土地上興建（本院卷第98頁反
    面之100 年11月16日言詞辯論筆錄），是被告並未明確說明
    該鐵皮建物之正確興建時間，且因該鐵皮建物並未辦理保存
    登記，故依卷內資料亦無法得知其確切興建時間為何，則該
    鐵皮建物是否在原告於87年間就同段646 、646-75、646-70
    等地號土地，向大溪地政事務所申請鑑界時即已存在，尚非
    無疑；又遍查大溪地政事務所於100 年7 月7 日函覆本院之
    資料，可知僅有相關土地之界址、面積及租賃契約書等文件
    ，觀諸其中75建號建物之建物測量成果圖，可知係被告父親
    戴家相前於75年1 月4 日申請，地政人員於75年1 月31日就
    坐落646-70地號土地上之鋼鐵混凝土造房屋進行測量之建物
    測量成果圖，惟該圖僅見75建號建物各樓層面積之詳細資料
    （本院卷第73頁），亦無關於嗣後所建系爭鐵皮建物之記載
    。據上，被告所稱：原告知悉其占用系爭646-75地號土地而
    不提出異議，依民法第796 條規定不得請求移去或拆除等語
    ，自難憑採。此外，被告又未舉證證明其占用系爭土地有何
    合法權源，是原告主張：被告之系爭鐵皮建物無權占用原告
    系爭土地，越界部分應予拆除一節，應屬可採。
  (三)被告另辯稱：依民法第796 條之1 規定，因系爭鐵皮建物占
    用系爭土地部分僅越界數公分，是原告因拆除越界部分而獲
    得之利益甚微，而被告勢必須將樑柱側壁拆除重建，所受損
    害顯然較大，故請求法院判決被告免為拆除房屋，或准被告
    向原告購買所占用之土地等語，惟原告對此已表示反對並陳
    述如前。經查，系爭鐵皮建物目前係供被告自行居住之用，
    是該居住利益自屬私益而非涉及公共利益，再者，若因拆除
    、重建系爭鐵皮建物而妨礙被告之居住、使用，被告於該期
    間內尚可暫時居住在鄰近之75建號建物，對其等居住利益之
    影響尚非過鉅；此外，本件原告請求拆除如附圖所示黃色範
    圍之越界部分，既係相當於鐵皮建物之牆面部分，難認對該
    鐵皮建物之安全結構有何影響，亦不影響其整體性及原使用
    功能，況所拆除之面積僅3.52平方公尺，占該鐵皮建物及64
    6-70地號土地之面積比例均甚微小，對社會整體經濟利益之
    影響亦非甚鉅，是應認被告所受損害尚非重大。況查。該鐵
    皮建物及系爭土地均位在桃園縣復興鄉之山區，在颱風、土
    石流等自然災害發生頻繁之臺灣地區，更應特別重視水土保
    持等預防工作之落實，以防止相關災害之發生，而目前兩造
    建物間之通道極為狹窄，此有卷附之照片可參（見本院卷第
    8 、35頁），常人不易進出、通行，再佐以原告所陳：系爭
    鐵皮建物下方因為沒有污水排水道，所以堆滿廢水及排泄物
    ，原告和被告建物之間有山溝，一直在掏空，以現在的建物
    狀況，根本無法維修山溝等語（見本院卷第99頁之100 年11
    月16日言詞辯論筆錄），是以拆除該鐵皮建物越界部分，可
    拓寬原告建物與系爭鐵皮建物間之通道，便於兩造通行至原
    告房屋及該鐵皮建物之後方，且有助於維修山溝使排水暢通
    不至淤塞，以達水土保持及維持自然景觀之目的。準此，本
    院認拆除系爭鐵皮建物之越界部分，實有利於兩造及公共利
    益，且對被告個人私益之損害尚屬非鉅，是本件自無民法第
    796 條之1規 定之適用，被告此部分抗辯，亦不足憑採。
  (四)被告復辯稱：原告請求被告拆屋還地，有權利濫用之情形等
    語。按行使權利，履行義務，應依誠實及信用方法；權利之
    行使，不得違反公共利益，或以損害他人為主要目的，民法
    第148 條定有明文。又按權利之行使，是否以損害他人為主
    要目的，應以權利人因權利行使所能取得之利益，與他人及
    國家社會因其權利行使所受之損失比較衡量以定之；倘其權
    利之行使，自己所得之利益極少，而他人及國家社會所受之
    損失甚大者，則可視為以損害他人為主要目的（最高法院71
    年台上字第737 號判例意旨參照）。查被告之系爭鐵皮建物
    乃未辦保存登記之建物，其未經建築主管機關審查合格而核
    發使用執照，自有因未符合相關建築法規而被認定為違章建
    築之可能性，則其是否仍有受保護之利益、價值存在，已非
    無疑；且該鐵皮建物對位在山區之系爭土地之正當利用、水
    土保持等功能均已造成妨礙之情，已如前述，而原告既係系
    爭646-75地號土地之所有權人，則其基於所有權之權利，請
    求被告拆屋還地，核屬正當權利之行使，未對被告造成重大
    損害，難認原告行使所有權之權利係以損害被告為目的，是
    本院斟酌、衡量兩造之利益及公共利益，認原告行使權利並
    無濫用之情，故被告此部分抗辯，亦不足採信。
四、綜上所述，原告本於民法第767 條之規定，請求被告應將系
    爭646-75地號土地內，如附圖所示之黃色部分面積3.52平方
    公尺之鐵皮建物拆除，並將所占用之土地返還原告，為有理
    由，應予准許。
五、本件事證已臻明確，兩造其餘主張及舉證，經核與判決結果
    不生影響，爰不另一一論述，附此敘明。
六、結論：本件原告之訴為有理由，依民事訴訟法第78條、第85
    條第1 項，判決如主文。
中    華    民    國    100     年    12    月  30    日
                        民事第三庭    法  官  周玉
以上正本係照原本作成
如對本判決上訴，須於判決送達後20日內向本院提出上訴狀。
如委任律師提起上訴者，應一併繳納上訴審裁判費。
中    華    民    國   101    年    1     月    9     日
                                      書記官  楊郁馨